【裁判字號】    94,訴,536
【裁判日期】    950503
【裁判案由】    洗錢防制法
【裁判全文】
臺灣士林地方法院刑事判決               94年度訴字第536號
公  訴  人  臺灣士林地方法院檢察署檢察官
被      告  乙○○
上被告因違反洗錢防制法案件，經檢察官提起公訴（94年度偵字
第3694號），本院判決如下：
    主  文
乙○○無罪。
    理  由
一、公訴意旨略以：被告乙○○雖預見交付存摺等帳戶資料予不
    熟識之他人使用，可能幫助不詳犯罪集團掩飾或隱匿其等因
    重大犯罪所得財物，致使被害人及警方追查無門之情況下，
    竟仍不違其本意，基於幫助洗錢之犯意，先於民國93年8 月
    31日至臺北市北投區山腳郵局辦理晶片提款卡後，即於93年
    8 月31日至9 月15日期間內，在不詳地點，將上開郵局（帳
    號00000000000000）帳戶存摺，連同晶片提款卡交付予年籍
    不詳之成年男子。該年籍不詳之成年男子實際上乃係某詐騙
    集團成員，並以在報紙上刊登貸款廣告方式，向欲貸款之人
    佯稱貸款須先付律師費用，致如附表之被害人陷於錯誤，分
    別於如附表之時間，匯款（金額詳如附表）至被告前揭帳戶
    內，詐騙集團騙得上揭款項後，再由其餘不詳姓名成年男子
    提領，詐騙集團因而藉此隱匿該集團常業詐欺之犯罪所得。
    嗣李秀珠等人發現受騙，向警方報案，經警方深入追查始查
    悉上情，因認被告涉犯刑法第30條第1 項及洗錢防制法第9
    條第1 項之幫助洗錢罪嫌等語。
二、按犯罪事實應依證據認定之，無證據不得認定犯罪事實，又
    不能證明被告犯罪者，應諭知無罪之判決，刑事訴訟法第15
    4 條第2 項、第301 條第1 項分別定有明文。又認定犯罪事
    實所憑之證據，雖不以直接證據為限，間接證據亦包括在內
    ；然而無論為直接或間接證據，其為訴訟上之證明，須於通
    常一般之人均不致有所懷疑，而得確信其為真實之程度者，
    始得據為有罪之認定，倘其證明尚未能達到此一程度，而有
    合理之懷疑存在時，致使無從形成有罪之確信，根據「罪證
    有疑，利於被告」之證據法則，即不得遽為不利被告之認定
    。又採用間接證據（即情況證據）時，必其所成立之證據，
    在直接關係上，雖僅足以證明他項事實，而由此他項事實，
    本於推理之作用足以證明待證事實者，方為合法，如未能發
    現相當證據，或證據不足以證明，自不能以推測或擬制之方
    法，以為裁判基礎（最高法院76年臺上字第4986號、32年上
    字第67號、40年臺上字第86號判例參照）。
三、公訴人認被告涉犯幫助洗錢罪嫌，無非係以被害人李秀珠、
    丙○○、甲○○於警詢時之指述、證人即被告父親張榮仁於
    警詢時之供述、李秀珠及甲○○之匯款單、丙○○之自動櫃
    員機交易明細單、中華郵政股份有限公司台北郵局94年2 月
    16日北營字第0940900461號函及函附之被告上揭帳戶交易明
    細、中華郵政股份有限公司台北郵局94年4 月12日北營字第
    0940901203號函為其主要論據。然訊據被告供承系爭帳戶、
    提款卡為其所申辦等情，但堅決否認有幫助洗錢之犯行，辯
    稱：伊係將身分證、提款卡、存摺放入皮包，將皮包置於機
    車置物箱內，因置物箱遭人打開，皮包不見，因而遺失身分
    證、提款卡、存摺等語。經查：
  (一)被告於93年10月13日警詢時供稱：「我是於93年9 月10日在
    臺中市○○○路○段334 號12樓我父親住家發現所有之包包
    遺失，內有郵局存摺、印章、提款卡等遺失。沒有向警方報
    案。也無借他人使用」等語（見偵查卷第35至36頁），於偵
    查中供稱：「我存款簿遺失。去補辦時才知道是人頭帳戶，
    我是於93年9 月10幾日時候在臺中市○○○路我父親現在住
    處遺失的，當時我和朋友出去喝酒，皮包放在機車內的行李
    箱內，回來之後就不見了」、「（你還不見了何東西？）身
    分證、郵局存摺及印章、卡片及現金幾千元」、「（有無補
    發身分證？）一個多月之後才補發」、「（之前為何說是你
    在你父親住家發現所有皮包遺失？）我是說在我父親住處樓
    下那裡」等語（見偵查卷第94至95頁）、於95年4 月19日本
    院審理時供稱：「（你當時遺失，是遺失何物？）身分證、
    提款卡及黑色手提包」、「（在何處遺失？）在臺中市○○○路○段334 號12樓，樓下的騎樓」、「（為何會遺失？）
    因為我機車的置物箱被打開，所以皮包被拿走了」等語（見
    當日審判筆錄），又被告之國民身分證最後一次申請補發日
    期為93年10月12日，亦有法務部戶役政連結作業系統、被告
    國民身分證影本各一份在卷可稽（見偵查卷第90、77頁），
    足見被告供稱其前揭郵局帳戶存摺、晶片提款卡業於93年9
    月10日併同其所有國民身分證置於機車置物箱遭竊一節，應
    非虛妄。至檢察官指稱被告係為掩飾其犯行，故於前揭時日
    申請補發身分證，以待日後東窗事發時得以提出作為有利之
    證據云云，純屬臆測之詞，尚難據為不利於被告之認定。
  (二)被告於93年10月19日警詢時供稱：「（你於第一次筆錄中稱
    郵局存摺業於93年9 月10日就已遺失，為何當時未報案處理
    及向郵局申領新存摺？）因為該帳戶內沒錢，而且於遺失後
    我就已返回台北，所以沒有報警處理及向郵局申領新存摺」
    、「（為何遲至93年10月13日才前往郵局申領新存摺？）因
    為最近我在找工作，為了以後工作支領薪資，所以才到郵局
    辦新存摺」、「因為東京都保全公司指定要使用郵局帳戶」
    等語（見偵查卷第39頁）、於偵查中供稱：「（你有無報警
    ？）沒有，我認為掉了就算了，因為帳戶很久沒有用了」、
    「（你有無掛失？）沒有」、「（為何有人提領你帳戶？）
    我不清楚」等語（見3694號偵查卷第95頁）、於95年4 月19
    日本院審理時供稱：「（東西遺失後為何不馬上掛失？）因
    為我當時在工作，沒有辦法馬上請假，我要回台北，連同一
    些身分資料一起辦理」、「（身分證是何時補發？）就是要
    回台北一起辦」等語（見當日審判筆錄），又被告前揭郵局
    帳戶係於85年6 月29日開立，於91年4 月3 日至存摺、晶片
    提款卡遺失後之93年9 月15日間，除於91年12月4 日掛失並
    申請補發，及於93年8 月31日申請核發晶片提款卡外，並無
    其他使用紀錄，有中華郵政股份有限公司儲匯處94年12月12
    日儲字第0940001767號函及函附之客戶歷史交易清單一份在
    卷可稽，且被告迄於93年10月13日前往郵局申辦掛失及補發
    存摺事宜，足見被告主觀上係認該帳戶內並無存款，因而未
    於發現存摺、晶片提款卡遺失後及時向郵局辦理掛失手續，
    欲待其回台北後再連同身分證一同辦理補發事宜。再者，依
    一般人之社會經驗，於自己所有之金融機構存摺、金融卡遺
    失之時，固會向金融機構辦理掛失手續，然若帳戶內無存款
    時，未能及時辦理掛失手續，亦所在多見。是被告於其存摺
    、晶片提款卡遺失之時，因帳戶內並無存款，致未及時向郵
    局申請掛失之辯解，應堪採信。
  (三)被告上開郵局帳戶雖自93年9 月15日起至93年10月5 日間，
    共有約99筆交易紀錄，其中包含被害人李秀珠於93年9 月16
    日匯入之3800元、8500元及93年9 月20日匯入之6000元、60
    00元、被害人甲○○於93年9 月21日匯入之4200元、9500元
    、被害人丙○○於93年9 月30日利用自動櫃員機跨行轉入之
    28000 元等7 筆存入紀錄，此有中華郵政股份有限公司儲匯
    處94年12月12日儲字第0940001767號函及函附之客戶歷史交
    易清單一份、被害人李秀珠、甲○○之郵政國內匯款執據共
    6 張、被害人丙○○之自動櫃員機交易明細一紙在卷可稽，
    然被告前揭帳戶之存摺、晶片提款卡既已於93年9 月10日遺
    失，是被告於警詢時、偵查中及本院審理時均供稱就此期間
    之交易紀錄均不知情，自屬當然，自不能僅憑被害人李秀珠
    、甲○○、丙○○遭詐騙集團詐欺，而有將上開款項匯入被
    告前揭帳戶，再遭不詳之人領取等情，即遽認被告有將帳戶
    存摺，晶片提款卡交付予詐欺集團成員使用之犯罪事實。
  (四)證人張榮仁即被告父親於警詢時之陳稱：93年9 月間伊與被
    告同住在台中市，住處未曾發生過竊案等情（見偵查卷第17
    頁），僅足以證明被告在臺中之住處未曾遭竊之事實，但無
    從由此事實證明被告有幫助洗錢之犯罪事實，自不能憑此遽
    採為不利於被告之認定。
  (五)綜上所述，公訴人所舉證據尚不足以證明被告有幫助洗錢之
    事實，本院無從形成被告有罪之心證，基於無罪推定之原則
    ，應為被告無罪之諭知。
據上論斷，應依刑事訴訟法第301條第1項，判決如主文。
本案經檢察官呂永魁到庭執行職務。
中    華    民    國    95    年    5     月    3     日
                  刑事第四庭審判長法  官  謝靜恆
                                  法  官  許碧惠
                                  法  官  周明鴻
以上正本證明與原本無異。
如不服本判決，應於判決送達後10日內，向本院提出上訴狀。
                                  書記官  楊哲偉
中    華    民    國    95    年    5     月    5     日
附表：
┌──┬───┬──────┬─────────────┐
│編號│被害人│受騙時間    │受騙金額（新臺幣）        │
├──┼───┼──────┼─────────────┤
│一  │李秀珠│93年9 月16日│共匯款四次，分別為3800、  │
│    │      │            │8500、6000、6000元        │
├──┼───┼──────┼─────────────┤
│二  │甲○○│93年9 月21日│共13700元                 │
├──┼───┼──────┼─────────────┤
│三  │丙○○│93年9 月30日│2800元                    │
└──┴───┴──────┴─────────────┘


司法院資訊處製作；財團法人民間司法改革基金會備份。
